【裁判字號】    88,自,636
【裁判日期】    890426
【裁判案由】    詐欺
【裁判全文】
臺灣高雄地方法院刑事判決                          八十八年度自字第六三六號
    自訴人丙○○
    即反訴被告
    反      訴
    選任辯護人   申憲章律師
    被      告   乙○○
    即 反訴 人
                 甲○○
    選任辯護人   吳惠玲律師
右列被告因詐欺案件，經自訴人提起自訴，本院判決如左：
    主  文
乙○○、甲○○、丙○○均無罪。
    理  由
甲、自訴部分
一、自訴意旨略以：被告乙○○、甲○○兩人為姊妹，於民國八十七年二月加入自訴
    人所召集民間互助會，詎料被告甲○○於起會後第二會即同年三月十四日得標，
    其姐乙○○亦於同年八月十五日得標。惟自訴人於如數交付會款後之次月，被告
    既意圖不法所有，竟拒付死會會款，自訴人經多次要求返還，被告等均置之不理
    ，因認被告等有刑法第三百三十九條之詐欺罪嫌云云。
二、按犯罪事實應依證據認定，無證據不得推定其犯罪事實；不能證明被告犯罪者，
    應諭知無罪之判決，刑事訴訟法第一百五十四條、第三百零一條第一項分別定有
    明文。又被害人所述被害情形如無瑕疵可指，而就其他方面調查又與事實相符，
    其供述始足據為判決之基礎；且自訴人之指訴，係以使被告受刑事訴追為目的，
    是其陳述是否與事實相符，仍應調查其他證據以資審認（最高法院三十二年上字
    第六五七號、五十二年台上字第一三００號判例參照）。次按刑法第三百三十九
    條第一項詐欺罪之成立，須意圖為自己不法之所有，以詐術使人將本人或第三人
    之物交付為要件，所謂以詐術使人交付，必須被詐欺人因其詐術而陷於錯誤，若
    其所用方法，不能認為詐術，亦不致使人陷於錯誤，即不構成該罪（最高法院四
    十六年台上字第二六０號判例參照）。至於債務人於債之關係成立後，如有未依
    債之本旨履行民事債務之情形，在一般社會經驗上可能之原因甚多，縱令是出於
    惡意不為履行，苟無足以證明其在債之關係發生時，自始即具有不法所有意圖之
    積極證據，亦僅能令負民事債務不履行之責任，依刑事訴訟法第一百五十四條之
    規定，尚不得據此債信違反之客觀事態，而推定債務人原有詐欺取財或詐欺得利
    之犯意。
三、訊據被告甲○○坦承有參與自訴人之互助會一事，惟堅詞否認有自訴人所指之詐
    欺犯行，辯稱：於八十六年間，因對美容事業有興趣，遂加入奧迪芬連鎖專業美
    容事業直銷美容保養品，惟因公司制度有上線（老師）與下線（學生）之分，故
    伊於加入後是承習於自訴人線下。依據公司規定每月學員尚未升級為美容講師前
    ，必須以透過上線具有此資格之人名義，訂購一定數量商品（視學員層級，而有
    四萬、五萬等不同等級）銷售，而請領貨品之發票由上線老師即自訴人保管，以
    作為日後伊向公司退貨憑據，而上線老師亦得據學員每月銷售金額而支領一定業
    績獎金。然因民國八十七年一月奧迪芬美容事業推出一項優惠活動，如支付二十
    萬元，可獲得三十萬元貨品。由於伊當時年幼再加上甫投入美容事業資金不足，
    故在當時上線老師即自訴人鼓吹下，由自訴人先幫伊墊付貨款二十萬元，以便訂
    購當時優惠專案商品，後由伊加入自訴人隨即所起的互助會，屆時以標得標金一
    部份來償還借款，一部份可以支付每月向公司訂取五萬元貨品之費用。由於自訴
    人表示不得同時以一人名義參加兩會，否則必須過半數會被標取後才得再標，故
    要求伊可借用家人名義參加，以便早日標會還款。是此，伊商得姊姊乙○○同意
    後，借用其名義參加自訴人互助會，爾後伊亦按時依據自訴人指示每月繳交會款
    ，所標得標金也已由自訴人直接扣抵二十萬預付墊款及陸續產生貨款。直至八十
    八年四月份，伊因每月固定訂購五萬元保養品無法如願銷售出去，故請求自訴人
    提供所保管發票，以便依據公司規定辦理退貨，詎料自訴人因慮及如下線退貨，
    將會被公司追繳獎金，故拒絕提出發票，以致伊亦無法有足夠資金繼續繳交自訴
    人會款，而自訴人隨即亦拒絕繳交另外所加入伊所起互助會之會款，目前雙方互
    相互有會款未繳，此乃民事糾紛，從未有任何施用詐術行為云云。另被告乙○○
    亦堅詞否認有何詐欺犯行，辯稱：自訴人明知係其妹甲○○借用其名義加入互助
    會，伊從未有惡意騙取標金，施用詐術行為云云。
四、經查：（一）被告甲○○主張伊與自訴人自八十六年起為奧迪芬美容事業上下線
    經營關係，被告甲○○依據公司規定，每月需固定向公司訂購規定新台幣四萬元
    額度之貨品（爾後增加到五萬元額度），且未升級至美容講師以上資格前，必須
    以其上線具有美容講師以上資格之自訴人名義訂購貨品，而自訴人亦因其下線訂
    購貨品及銷售金額，獲有一定業績及獎金，為自訴人所坦承（八十八年十二月二
    日庭訊筆錄），並有被告所提出奧迪芬美容事業經營規章附卷可憑足堪認定。且
    因自訴人為被告甲○○上上線，就此被告與自訴人間有緊密合作事業共同體之良
    好關係，可認被告亦獲得自訴人之信賴，故自訴人庭訊中才會表示：「我們都是
    同事，且都在一起工作，應該不會有問題，所以才讓他們參加（跟會）」
    （八十九年三月二十三日庭訊筆錄）。爾後，被告甲○○於八十七年二月起加入
    互助會後，每期皆有按時繳納會款至八十八年四月那一期止，就八十七年三月及
    八月所標得會款，亦由自訴人直接扣抵所先墊付優惠專案及陸續產生貨款，自訴
    人亦不否認，僅表示：「被告甲○○當時的標金大約是二十六萬，（扣除預先墊
    付二十萬貨款）我有將剩餘款項交給她」、「標得會款有部分拿去用、部分支付
    貨款」（八十九年三月二十三日、八十八年十二月二日庭訊筆錄），就此可知，
    所標得之標金，既已全由自訴人直接領取後扣抵墊款、貨款，如有剩餘才給付被
    告等，則自訴人先前對於被告甲○○之債權，於陸續皆已標得會款，以獲得充足
    清償，且自訴人為互助會會首，會員繳交會款皆由其直接收取，不會流入被告甲○○之手，可謂有足夠擔保，再加上被告甲○○於優惠專案推出後，該月多訂購
    可視為三十萬商品業績，亦係以自訴人名義訂購，對於自訴人而言更可以獲得獎
    金及優異業績表現，故對被告甲○○以加入互助會籌措貨款，以標得會款直接償
    還自訴人方式，亦難認對於自訴人有何詐騙或使其陷於錯誤之行為。（二）被告
    甲○○於八十八年四月起已經無法繼續繳納會款一節，被告甲○○主張係因當時
    所訂購商品已高達二十多萬，皆無法銷售出去，業已週轉不靈，如果可退貨尚可
    從公司拿回十二萬價金，希望自訴人上線能將發票拿出並辦理退貨等語，亦為自
    訴人所不否認，僅一再於庭訊中表示：「雖然他有說他不能賣這麼多貨，但公司
    規定已不能退貨，不是我不讓他退，因他的上線已經退貨過，所以不能退，發票
    現已找不到，公司規定半年內不退貨就不能退」、「發票部分是放在總講師處，
    發票與貨都是放在一起的，之前上線（為被告甲○○直接上線）曾退貨，把發票
    弄亂或拿錯了，所以發票才會遺失（才沒有辦法退貨）」（八十八年十二月二十
    一日、八十九年三月二十三日庭訊筆錄），就此可知，被告甲○○與自訴人間因
    辦理退貨一事發生爭執，再加上貨款與會款兩相糾葛，造成雙方前後互相未能依
    約繳交互助會款，顯難認被告於入會當初即有不法所有意圖，況雙方就發票遺失
    無法退款一事，皆有保管不週與存放貨品不當之責任，就此衍生會款糾紛，應屬
    民事問題，與刑法第三百十九條詐欺罪之構成要件尚有間。（三）被告乙○○主
    張，係其妹即同案被告甲○○，借用其名義參加會款一節，亦為告訴人偵訊中及
    本院審理中所自承，確實是被告甲○○借用無訛，且參以所繳納會款皆係甲○○
    負責籌措繳納，所標得之標金皆用以扣抵被告甲○○與自訴人間債務，故難認被
    告乙○○有何施用不法意圖或施用詐術之行為。此外，又查無積極證據足資證明
    被告等有何詐欺犯行，依前開說明，應為被告甲○○、乙○○無罪之諭知。
乙、反訴部分：
一、反訴意旨略以：反訴被告丙○○意圖使反訴自訴人甲○○、乙○○受刑事處分，
    竟捏造事實，（一）明知係反訴被告丙○○鼓吹反訴自訴人甲○○加入互助會二
    會，竟誣指反訴自訴人係主動多次要求參加（二）反訴自訴人乙○○並未親自參
    與互助會任何事宜，竟捏造事實誣指反訴自訴人乙○○有參加且親自得標（三）
    反訴自訴人甲○○確實分別就八十七年三月、八月得標後，自同年四月、八月起
    繳納會款至次年三月，竟誣指反訴自訴人甲○○於取得標金後，竟拒付死會會款
    ，而認反訴被告丙○○有刑法第一百六十九條誣告罪之犯行云云。
二、按告訴人所訴事實，不能證明其係實在，對於被訴人為不起訴處分確定者，是否
    構成誣告罪，尚應就其有無虛構誣告之故意以為斷，並非當然可以誣告罪相繩；
    再誣告罪之成立，須其申告內容完全出於憑空捏造，若所告尚非全然無因，祇因
    缺乏積極證明致被誣告人不受訴追處罰者，尚難據以誣告論罪；又誣告罪之成立
    ，以告訴人所訴被訴人之事實必須完全出於虛構為要件，若有出於誤會或懷疑有
    此事實而為申告，以致不能證明其所訴之事實為真實，縱被訴人不負刑責，而告
    訴人本缺乏誣告之故意，亦難成立誣告罪名，復經最高法院著有五十九年臺上字
    第五八一號、四十三年台上字二五一號及四十四年度臺上字第八九二號判例足資
    佐參。又「誣告罪之成立，須以被誣告人因虛偽之申告，而受有刑事或懲戒處分
    之危險為其要件，故以不能構成犯罪或懲戒處分之事實誣告人者，雖意在使人受
    刑事或懲戒處分，亦不能成立犯罪，上訴人以被誣告人借米不還指為侵占提起自
    訴，所謂借米不還，純為民事上之借貸關係，根本不成犯罪，是其事實縱出虛構
    ，被誣告人仍無受刑事處分之危險，即難論上訴人以刑法第一百六十九條第一項
    之誣告罪名。」最高法院四十四年台上六五三號判例亦著有相同見解。
三、經查，就反訴自訴人甲○○是否是主動參加互助會或係在反訴被告鼓吹下而加入
    ，並於領得標金後即停止繳交會款，而反訴自訴人乙○○曾經主動參與標會行為
    等節，雙方皆各執一詞，辜不論何者為真實，然就當時雙方係基於信賴與事業共
    同合作良好關係，且均同意以互助會標金支付購買優惠專案貨品，爾後反訴自訴
    人甲○○至八十八年四月份起即未繳納會款，及反訴自訴人乙○○僅係互助會會
    員之名義人，並未實際參與互助會等情，反訴被告於歷次偵訊或庭訊當中皆未否
    認或業已自承，已見其並無虛構事實之故意。縱此等事實於自訴狀上記載，容或
    有誇大其詞之情事或與真實有所出入，然此等陳詞內容皆係有關雙方民事糾葛關
    係，顯然難以構成刑法之詐欺犯罪，亦難謂反訴自訴人因反訴被告之指訴而有受
    刑事懲戒之危險。況本院歷次審理中，反訴被告業已修正部分陳詞，亦坦承自訴
    狀之部分文字發生編排上錯誤，而非蓄意擾亂，再反訴自訴人確實均有出名參加
    係爭互助會，於標得會款後亦有未按時繳交會款，且反訴被告亦係在無法聯絡反
    訴自訴人之情形下，始認反訴自訴人有詐欺犯行，而提出本件詐欺自訴等情，亦
    為反訴自訴人所不否認，則依據前開判例見解，反訴被告顯非蓄意捏造不實之事
    實，而提出申告可比，自難遽以誣告罪相繩。綜上所述，被告所為，核與誣告罪
    之構成要件有間。此外，復查無其他積極證據足資證明被告係意圖他人受刑事處
    分，而虛偽指訴明知為不實之犯罪事實；不能證明被告有誣告犯行，自應為被告
    無罪之諭知。
據上論斷，應依刑事訴訟法第三百四十三條、第三百零一條第一項，判決如主文。
中    華    民    國    八十八    年      四      月        二十六      日
   臺灣高雄地方法院刑事庭
                                      審判長法官  林水城
                                            法官  吳宏榮
                                            法官  邱吳宇仙
右正本證明與原本無異。
如不服本判決，應於判決送達後十日內，向本院提出上訴狀。
                                          書記官  李文廣
中    華    民    國    八十八    年      四      月        二十六      日


司法院資訊處製作；財團法人民間司法改革基金會備份。
